【裁判字號】    96,上易,686
【裁判日期】    980225
【裁判案由】    侵權行為損害賠償
【裁判全文】
臺灣高等法院民事判決                 96年度上易字第686號
上  訴  人
即被上訴人    辛○○
兼訴訟代理人  壬○○
上  二  人
訴訟代理人    庚○○
被 上訴 人
即 上訴 人    乙○○○
              丁○○
兼 上二 人
訴訟代理人    丙○○
被 上訴 人
即 上訴 人    戊○○
被 上訴 人    甲○○原名王.
上  五  人
訴訟代理人  李淑吟律師
上列當事人間侵權行為損害賠償事件，上訴人對於中華民國96年
5月31日臺灣板橋地方法院96年度訴字第303號第一審判決各自提
起上訴，本院於98年2月11日言詞辯論終結，判決如下：
    主  文
原判決關於(一)命乙○○○、丙○○、丁○○、戊○○應連帶給付
壬○○超過新台幣伍萬零伍佰參拾元本息部分，及該部分假執行
之宣告；(二)命乙○○○、戊○○應連帶給付辛○○超過新台幣肆
萬零伍佰參拾元本息部分，及該部分假執行之宣告，並訴訟費用
之裁判均廢棄。
上開廢棄部分，辛○○、壬○○在第一審之訴及假執行之聲請均
駁回。
乙○○○、丙○○、丁○○、戊○○其餘上訴駁回。
辛○○、壬○○上訴駁回。
第一審訴訟費用，由乙○○○、丙○○、丁○○、戊○○連帶負
擔百分之十六，餘由辛○○、壬○○負擔。第二審訴訟費用，關
於辛○○、壬○○上訴部分，由辛○○、壬○○負擔；關於乙○
○○、丙○○、丁○○、戊○○上訴部分，由辛○○、壬○○負
擔百分之六十五，餘由乙○○○、丙○○、丁○○、戊○○連帶
負擔。
    事實及理由
一、上訴人即被上訴人辛○○、壬○○（下稱辛○○、壬○○）
    起訴主張：壬○○與被上訴人即上訴人乙○○○（下稱王周
    效蘭）係鄰居關係，2家曾因鞋櫃擺放位置發生爭執，民國
    94年2月8日16時許，壬○○偕弟即辛○○返回台北縣永和市
    ○○路22巷19弄8號10樓時，2家復因鞋櫃擺放位置發生爭吵
    ，被上訴人即上訴人丙○○（乙○○○之子，下稱丙○○）
    接獲通知亦趕赴現場支援。丙○○與被上訴人即上訴人丁○
    ○（下稱丁○○）及另1名年約40幾歲不知名之婦人圍住壬
    ○○，另被上訴人即上訴人戊○○（下稱戊○○）、被上訴
    人甲○○（原名王靜怡，下稱甲○○）及另1名年約20幾歲
    之女子圍住辛○○。此時，乙○○○喊道：「不打是孬種，
    打死他、打死他」，丙○○即出拳毆打壬○○右眼及左側太
    陽穴，丁○○則以指甲抓傷壬○○之胸部，致壬○○被毆打
    在地，丙○○又繼續以腳踢壬○○之腹部，壬○○抱住丙○
    ○右腳，將丙○○拉倒，戊○○見狀即衝過來踢壬○○之胸
    部，壬○○因之又跌倒在地，戊○○並舉起同樓層另1戶鄰
    居之鞋櫃砸向辛○○身體，並與甲○○繼續圍毆辛○○，丙
    ○○復趁壬○○再次倒地之際，左手掐住壬○○脖子，右手
    揮拳，不停毆打壬○○頭部，嗣因壬○○之妻己○○向社區
    警衛室求援，警衛搭電梯上來，其等始躲進屋內。壬○○因
    之受有頭部外傷、臉部多處挫傷瘀青及擦傷、胸部挫擦傷、
    雙手挫擦傷，辛○○受有頭部外傷，頭額部擦傷之傷害。壬
    ○○所受損害計有：醫療費用新台幣（下同）530元、薪資
    損失97,055元及精神慰撫金200,000元，而辛○○所受損害
    為：醫療費用530元、薪資損失71,736元、精神慰撫金200,
    000元。爰依侵權行為之法律關係，請求乙○○○、丙○○
    、丁○○、戊○○連帶給付壬○○297,585元及自起訴狀繕
    本送達翌日起至清償日止，按年息5%計算之利息。乙○○○
    、戊○○、甲○○連帶給付辛○○272,266元及自起訴狀繕
    本送達翌日起至清償日止，按年息5%計算之利息等語。
二、乙○○○、丁○○、丙○○、戊○○、甲○○辯以：辛○○
    、壬○○均未就其等之侵權行為負舉證之責。又辛○○當日
    並未在現場。觀諸辛○○、壬○○之診斷書，其等僅係受輕
    傷，亦未提出不能工作之證明，辛○○、壬○○據以請求工
    作損失，自屬無據。另上開事件之發生係肇因於雙方互毆，
    辛○○、壬○○可預期其結果，何有精神損害可言，故辛○
    ○、壬○○請求精神慰撫金亦屬無據等語。
三、本件經原法院判決：（一）乙○○○、丙○○、丁○○、戊
    ○○應連帶給付壬○○147,585元及乙○○○自96年3月16日
    起，丙○○自96年3月15日起、丁○○、戊○○自96年3月27
    日起均至清償日止，按年息5%計算之利息；（二）乙○○○
    、戊○○應連帶給付辛○○112,266元，及乙○○○自96 年
    3月16日起、戊○○自96年3月27日起均至清償日止，按年息
    5%計算之利息；（三）辛○○、壬○○其餘之訴駁回。辛○
    ○、壬○○與乙○○○、丙○○、丁○○、戊○○均不服原
    判決，各自提起上訴。辛○○、壬○○上訴部分，上訴聲明
    為：（一）原判決不利於辛○○、壬○○部分廢棄；（二）
    乙○○○、丙○○、丁○○、戊○○應再連帶給付壬○○15
    0,000元；乙○○○、戊○○、甲○○應再連帶給付辛○○
    160,000元。乙○○○、丙○○、丁○○、戊○○、張至宜
    答辯聲明：上訴駁回。另乙○○○、丙○○、丁○○、戊○
    ○上訴部分，上訴聲明：（一）原判決不利於乙○○○、丙
    ○○、丁○○、戊○○部分廢棄；（二）上開廢棄部分，辛
    ○○、壬○○在第一審之訴及假執行之聲請均駁回。辛○○
    、壬○○答辯聲明：上訴駁回。
四、經查：辛○○、壬○○告訴丙○○、戊○○、丁○○傷害之
    刑事案件，因已逾6個月之告訴期間，業經臺灣板橋地方法
    院檢察署（以下稱板檢）檢察官以96年度偵字第8957號不起
    訴處分及原法院刑事庭以97年度簡上字第653號判決公訴不
    受理在案，有上開不起訴處分書及判決書可憑（原審卷第50
    至51頁、本院卷第162至166頁），而辛○○、壬○○被訴傷
    害刑事案件，則經原法院刑事庭以95年度簡上字第755號判
    決無罪確定，亦有該案件之判決書可按（本院卷1第88至99
    頁），且為兩造所不爭執，堪信此部分之事實為真正。
五、本件爭點：
（一）乙○○○、丁○○、丙○○、戊○○、甲○○有無對辛○
      ○、壬○○為上述之傷害行為？
（二）如認乙○○○、丁○○、丙○○、戊○○、甲○○有上開
      之侵權行為，則辛○○、壬○○請求之醫藥費、薪資損失
      及精神慰撫金，是否有理由？
      爰分別述之如下：
（一）乙○○○、丁○○、丙○○、戊○○、甲○○有無對辛○
      ○、壬○○為上述之傷害行為？
  １、按「因故意或過失，不法侵害他人之權利者，負損害賠償
      責任。故意以背於善良風俗之方法，加損害於他人者亦同
      。」、「數人共同不法侵害他人之權利者，連帶負損害賠
      償責任；不能知其中孰為加害人者，亦同。造意人及幫助
      人，視為共同行為人。」民法第184條第1項、第185條分
      別定有明文。
  ２、辛○○、壬○○主張：乙○○○、丁○○、丙○○、戊○
      ○、甲○○於上開時地之傷害行為，有診斷證明書、照片
      及財團法人天主教耕莘醫院永和分院函可憑（原審卷第15
      至18頁、本院卷2第128頁）。而乙○○○、丁○○、丙○
      ○、戊○○、甲○○則以前詞置辯。經查：
    (1)乙○○○部分：
      壬○○於94年9月6日警訊時指稱：「……對方老太太（即
      乙○○○）打了一通電話說你們上來，你們上來，……不
      久就有一男一女分別從電梯出來，此時男女同時走向我，
      並罵三字經，問我你們要怎麼樣，……這位老太太站在他
      家門口喊打，說不打是孬種，打死他，打死他，姓王（即
      丙○○）便出拳對著我右眼眼鏡打來，當場鏡片破損劃傷
      我眼角當場流血，另兩位女生也抓傷我臉部及胸部，我當
      時被打傷倒在地上，而姓王還繼續毆打我，此時另一位年
      輕人也走向我同時打我，在整個過程中是四女二男毆打我
      與弟弟及拉扯我太太頭髮」等語（原審卷第90至91頁）。
      而辛○○於同日警訊時亦指稱：「……我看見那位老太太
      （即乙○○○）對著手機說你們快上來，你們快上來，約
      不久後二部電梯各出來一男一女，……男生大聲咆哮不然
      你們要怎麼樣還罵三字經，這時老太太說打，不打是孬種
      ，打死他，打死他，這時有一位約二十幾歲之年輕男子朝
      我臉部揮拳並將我眼鏡打掉，並連續揮拳攻擊我頭部」等
      語（原審卷第93頁）。另證人即壬○○之配偶己○○於板
      檢94年度他字第5825號偵查中證稱：「……後來二男四女
      圍住我先生及小叔，乙○○○就說不打是孬種，丙○○就
      出手打我先生（即壬○○），戊○○也出手打小叔（即辛
      ○○）……」等語（原審卷第64頁），互核相符，，堪認
      乙○○○雖未出手毆打辛○○、壬○○，惟與丙○○、戊
      ○○毆打辛○○、壬○○之行為（丙○○、戊○○2人之
      傷害行為，詳後開2、3所述），具有犯意之聯絡，故乙○
      ○○有與丙○○、戊○○，故意侵害辛○○、壬○○權利
      之事實，應堪認定。
    (2)丙○○部分：
      關於丙○○有於上開時地對壬○○為傷害行為之事實，業
      據壬○○、辛○○指述及證人己○○證述明確，已如前述
      ，而乙○○○於94年12月15日板檢94年度他字第5825號偵
      查中亦供稱：門外壬○○、辛○○、丙○○、戊○○4個
      人在扭打等語（原審卷第59頁），而甲○○於95年2月9日
      上開案件偵查中則證稱：丙○○與壬○○打，戊○○與另
      一個男生打等語（原審卷第68頁），堪認丙○○確有毆打
      壬○○之事實。
    (3)戊○○部分：
      有關戊○○於上開時地對辛○○、壬○○為傷害行為之事
      實，亦據壬○○、辛○○指述及證人己○○證述明確，已
      如前述，又丙○○於94年12月15日板檢94年度他字第5825
      號偵查中亦供稱：當時辛○○也是勒著戊○○的頭打，戊
      ○○也有回手等語（原審卷第60頁），而甲○○於95年2
      月9日上開偵查案件則證稱：丙○○與壬○○打，戊○○
      與另一個男生打等語（原審卷第68頁），另乙○○○於94
      年9月2日該案警訊時亦稱：壬○○、辛○○、戊○○3人
      打在一起等語（原審卷第45頁），足認戊○○確有毆打壬
      ○○、辛○○之事實。
    (4)丁○○部分：
      壬○○於95年2月7日上開偵查案件指稱丁○○有出手抓傷
      伊胸部（原審卷第63至64頁），甲○○於95年2月9日該案
      偵查中亦證稱：丁○○也過去拉開扭打的人……後來雙方
      也拉扯起來等語（原審卷第68頁），足見丁○○確有抓傷
      壬○○之事實。
    (5)甲○○部分：
      辛○○雖主張其遭甲○○與戊○○圍毆，惟辛○○於警訊
      及偵查中雖稱：「2女拉扯我頭髮」，惟未具體指明係何
      人，此外，辛○○復未舉證甲○○有何不法之傷害行為，
      自難遽予認定甲○○有辛○○主張之侵權行為。
  ３、綜上，乙○○○、丙○○、丁○○、戊○○共同不法傷害
      壬○○，而乙○○○、戊○○則共同不法傷害辛○○，致
      其等分別受有如上所述傷害之事實，應堪認定。從而，乙
      ○○○、丙○○、丁○○、戊○○應就壬○○所受損害，
      乙○○○、戊○○應就辛○○所受損害，依民法第184條
      、第185條之規定分別負連帶賠償之責。至辛○○主張甲
      ○○侵權行為部分，則屬無據。
（二）如認乙○○○、丁○○、丙○○、戊○○、甲○○有上開
      之侵權行為，則辛○○、壬○○請求之醫藥費、薪資損失
      及精神慰撫金，是否有理由？
  １、按「不法侵害他人之身體或健康者，對於被害人因此喪失
      或減少勞動能力，或增加生活之需要時，應負損害賠償責
      任。」、「不法侵害他人之身體、健康、名譽、自由、信
      用、隱私、貞操，或不法侵害其他人格法益而情節重大者
      ，被害人雖非財產上之損害，亦得請求賠償相當之金額。
      」民法第193條第1項、第195條第1項前段分別定有明文。
      又慰撫金之多寡是否相當，應依實際加害情形與被害人所
      受痛苦並斟酌雙方之身分、地位、資力與加害之程度及其
      他各種情形定之。
  ２、經查：
    (1)乙○○○、丙○○、丁○○、戊○○就壬○○所受損害，
      另乙○○○、戊○○就辛○○所受損害，應分別負連帶賠
      償之責，而甲○○則毋庸負侵權行為之責，已如前述。
    (2)爰就辛○○、壬○○請求之醫藥費、薪資損失及精神慰撫
      金，分別審酌如下：
    醫藥費：
      辛○○、壬○○主張其因上開傷害分別支出醫藥費各530
      元之事實，有天主教耕莘醫院永和分院乙種診斷證明書及
      醫療費用收據可憑（原審卷第17至18頁、第20至21頁），
      核屬必要，均應予准許。
    薪資損失：
      辛○○、壬○○主張其分別任職廣州市家宇貿易有限公司
      （下稱家宇公司），擔任業務副理及行銷部經理，每月薪
      資分別為人民幣17,000元及23,000元，因上開傷害，各自
      94年2月16日起至同年3月22日止向公司請假30天，又人民
      幣於96年1月20日之匯率，係人民幣1元兌換新台幣4.2197
      9元，辛○○、壬○○請求之薪資損失換算為新台幣分別
      係71,736元及97,055元等情，固據提出匯率表、薪資證明
      請假證明、及匯率表為憑（原審卷第13、20、22、163頁
      ）。惟：觀諸上開診斷證明書及醫療費用收據所載，辛○
      ○受有頭部外傷，頭額部擦傷之傷害，而壬○○受有頭部
      外傷、臉部多處挫傷瘀青及擦傷、胸部挫擦傷、雙手挫擦
      傷之傷害，2人除94年2月8日之就醫紀錄外，即未有其他
      之就醫證明（原審卷第17至19頁、第21頁），可知，辛○
      ○、壬○○所受之傷勢尚非嚴重。又94年2月8日係農曆除
      夕，自該日起至同年2月15日，計有8日之時間，適逢辛○
      ○、壬○○之年假，辛○○、壬○○於該段期間毋須上班
      ，如辛○○、壬○○所受之傷害，確有休養之必要，該段
      期間，應係辛○○、壬○○亟須請假休養之時間，然因係
      年假期間，並無請假問題，亦無薪資損失問題。本院審酌
      辛○○、壬○○上述之工作性質、所受傷勢，及已休養之
      時間，認辛○○、壬○○所受傷勢經過前開時日休養後對
      於其等之工作應已無影響。從而，辛○○、壬○○請求自
      94年2月16日起至同年3月22日止，因請假所受之前述薪資
      損失，均無理由，應予駁回。
    精神慰撫金：
      查辛○○係60年11月2日出生，商職畢業，目前擔任家宇
      公司業務副理，月入71,736元，95年度之財產總額為236,
      010元，壬○○係55年12月27日出生，五專畢業，目前擔
      任家宇公司經理，月入97,055元，95年度之財產總額為89
      1,322元，而乙○○○係24年7月7日出生，為家庭主婦，
      名下無資產，丁○○係70年2月14日出生，大學肄業，在
      大陸從事廠務工作，名下無資產，戊○○係73年7月27日
      出生，大專畢業，在報關行上班，95年度有利息所得15,4
      59元，丙○○係50年7月18日出生，高中畢業，從事印刷
      工作，95年度財產總額為200,000元，有財產總歸戶資料
      明細附卷可稽（本院卷3第37至45頁）。本院爰審酌兩造
      之身分、地位、經濟狀況、辛○○、壬○○之傷勢，及其
      等因上述傷害所受之痛苦，及一般之社會觀念等情，認辛
      ○○、壬○○請求之精神慰撫金分別以40,000元及50,00
      0元為適當，逾此部分之請求，則無理由，不應准許。
六、綜上所述，依侵權行為之法律關係即民法第184條第1項前段
    、第185條、第193條第1項及第195條第1項規定，辛○○得
    請求賠償之金額為40,530元（計算式：醫藥費530元+精神慰
    撫金40,000元=40,530元），壬○○得請求賠償之金額為
    50,530元（計算式：醫藥費530元+精神慰撫金50,000元=50,
    530元）。壬○○請求乙○○○、丙○○、丁○○、戊○○
    應連帶給付50,530元及自起訴狀繕本送達翌日，即乙○○○
    自96年3月16日起，丙○○自96年3月15日起、丁○○、戊○
    ○自96年3月27日起，均至清償日止，按年息5%計算之利息
    ；辛○○請求乙○○○、戊○○應連帶給付40,530元及乙○
    ○○自96年3月16日起、戊○○自96年3月27日起，均至清償
    日止，按年息5%計算之利息，為有理由，應予准許，逾此範
    圍之請求，則無理由，應予駁回。原審就超過上開應准許部
    分，為辛○○、壬○○勝訴之判決，並為假執行之宣告，自
    有未洽。乙○○○、丙○○、丁○○、戊○○上訴意旨指摘
    原判決此部分不當，聲明廢棄改判，為有理由。至於上開應
    准許部分，原審判命乙○○○、丙○○、丁○○、戊○○就
    壬○○部分，乙○○○、戊○○就辛○○部分，應分別負連
    帶賠償之責，並為假執行之宣告，依法並無不合，乙○○○
    、丙○○、丁○○、戊○○上訴意旨指摘原判決此部分不當
    ，聲明廢棄，為無理由，應予駁回。另原審就前開不應准許
    部分，為辛○○、壬○○敗訴之判決，及駁回其假執行之聲
    請，依法並無不合。辛○○、壬○○上訴意旨指摘原判決此
    部分不當，聲明廢棄改判，為無理由，應予駁回。
七、本件事證已臻明確，兩造其餘之攻擊、防禦方法核與判決結
    果不生影響，爰毋庸一一論述，併此敘明。
八、據上論結，本件辛○○、壬○○之上訴為無理由，乙○○○
    、丙○○、丁○○、戊○○之上訴為一部有理由，一部無理
    由，依民事訴訟法第450條、第449條第1項、第78條、第79
    條、第85條第1項前段、第2項，判決如主文。
中    華    民    國    98    年    2     月    25    日
                    民事第十二庭
                        審判長法  官  陳駿璧
                              法  官  王麗莉
                              法  官  陳邦豪
正本係照原本作成。
不得上訴。
中    華    民    國    98    年    2     月    25    日
                              書記官  李佳樺


司法院資訊處製作；財團法人民間司法改革基金會備份。
